【裁判字號】    92,交上易,477
【裁判日期】    921231
【裁判案由】    過失傷害
【裁判全文】
臺灣高等法院刑事判決                          九十二年度交上易字第四七七號
    上  訴  人
    即  被  告  甲○○
    選任辯護人  李莉卿律師
右上訴人因過失傷害案件，不服臺灣板橋地方法院九十二年度交易字第一四九號，中
華民國九十二年八月二十九日第一審判決（起訴案號：臺灣板橋地方法院檢察署九十
二年度偵字第一七一七號），提起上訴，本院判決如左：
    主  文
上訴駁回。
    事實及理由
一、本案經本院審理結果，認第一審以上訴人即被告甲○○犯刑法第二百八十四條第
    一項前段之過失傷害罪，判處拘役參拾日，並諭知易科罰金折算之標準為三百元
    折算一日，認事用法及量刑均無不當，應予維持，並引用第一審判決書記載之事
    實、證據及理由（如附件判決）。
二、被告上訴意旨雖以：伊原本就是靜止中被撞的，鑑定委員會也是這樣認為；實際
    上，告訴人是撞到伊的左邊滑到右邊，這部分鑑定委員會認為他是撞到伊的右邊
    ，往左邊滑去鑑定委員會這部分不實在，證人對於這部分有證明過，但是原審也
    不予以採信云云。選任辯護人則為被告辯稱：告訴人超速又無照駕駛，以當時的
    情形，我們是主張被告當時車子停在中心線上是緊急避難再加上正當防衛等語。
三、惟查：
  (一)依被告在原審所提出之車損照片所示，其所騎乘之ＡＷ｜０三五號重型機車，經
    撞擊後，機車頭前方之擾流板全部破損，左側車身則無顯著之損壞（見原審卷第
    二十八頁）；另依現場照片所示，告訴人騎乘之ＨＸ二｜九六一號重型機車係車
    頭損壞（見偵查卷第四十一頁）；參諸肇事前雙方之行車方向係對向行駛觀之，
    肇事時係告訴人騎乘之ＨＸ二｜九六一號重型機車車頭撞擊被告所騎乘ＡＷ｜０
    三五號重型機車之前車頭，應可認定。被告上訴意旨所指：告訴人是撞到伊的左
    邊滑到右邊云云，核與事理有違，並不足採。
  (二)關於雙方機車撞擊地點之判斷：
    1.依警製道路交通事故調查報告表顯示，被告機車倒地位置及倒地前之刮地痕均
      在告訴人乙○○行駛之瓊林南路新莊往樹林市○○道路上；其中機車車輪距離
      中心線尚有一點一公尺（三點七公尺減二點六公尺），而刮地痕起始點距離中
      心線更有二點三公尺（三點七公尺減一點四公尺），有該表所附事故現場圖附
      卷可參（見偵查卷第十五頁）。另據現場照片所示，雙方騎乘之機車、所戴之
      安全帽、遺留之油漬，亦均在瓊林南路新莊往樹林市方向（即告訴人機車行駛
      之車道）之車道或民宅走廊下；且距可供被告機車左轉彎路口之中心點，尚有
      數公尺之距離（見偵查卷第五頁至第八頁、第四十一頁至第四十六頁）。
    2.被告選任辯護人在原審所指之可疑落土（見原審卷第四十頁），其位置亦在告
      訴人機車行駛之車道上；距可供被告機車左轉彎路口之中心點，尚有數公尺之
      距離（見偵查卷四十四頁）。
    3.被告自陳：我車子停在道路的中心線上云云（見原審卷第五十一頁）。以道路
      中心線之設置僅有十至十五公分寬；而機車之寬度至少在六十公分以上觀之，
      縱如被告所述，渠係將機車停在道路之中心線上，其停放之機車狀況必然已侵
      入來車道，而妨害告訴人直行車輛之行進，亦灼然可見。
    4.證人即臺灣省臺北縣車輛行車事故鑑定委員會委員林文蒼在原審到庭結證：結
      論是被告是轉彎車，告訴人是直行車，就路權來看，轉彎車應讓直行車先行，
      因為如果轉彎車提前轉彎，就可能造成車禍事故；本件告訴人車頭嚴重受損，
      被告的機車只有在右前側有裂痕，比較起來較為輕微；從被告脛骨骨折的位置
      及車損狀況，被告應該是呈靜止狀態，至少他是一隻腳踩在地上的。而被告應
      該已經超出中線位置，因為搭載雙人，所以當告訴人高速撞擊時，被告機車往
      左倒下，且後輪往後拖行，應是先倒下，再遭到拖行，而告訴人的車輛則沿著
      中心線滑出去。被告後輪距離中心線應該有一點一米；從相關位置來看，被告
      有提前左轉的可能，被撞擊時應已超出中心線，被告的車子應該在往前一點再
      行轉彎等語（見原審卷第四十一頁）。遍閱全案卷證，查無任何證據資料，可
      資認定撞擊地點係在被告肇事前所行駛之瓊林南路樹林往新莊方向道路。
    5.綜上各節相互勾稽，被告所騎乘ＡＷ｜０三五號重型機車，與告訴人騎乘ＨＸ
      二－－九六一號重型機車之相撞地點，係在告訴人機車行駛之車道上，且距可
      供被告機車左轉彎路口之中心點，尚有數公尺之距離，應可認定。
  (三)按汽車行駛至無號誌交岔路口，轉彎車應暫停讓直行車先行，左轉彎時，應行至
    交岔路口中心處左轉，並不得占用來車道搶先左轉，道路交通安全規則第一百零
    二條第二款、第五款定有明文。被告駕駛汽車自應注意遵守此項規定；依當時情
    形又無不能注意情事，乃竟疏於注意而違反此項規定左轉未讓直行車先行而占用
    來車道，致遭告訴人騎乘之機車撞擊肇事，自應負過失責任。本案經送請台灣省
    車輛行車事故覆議鑑定委員會鑑定結果，亦同此認定，此有台灣省車輛行車事故
    覆議鑑定委員會九十二年二月二十五日以府覆議字第九二一００二０號函一份附
    於原審卷第九十頁足憑。又，因被告之過失駕駛行為，致告訴人受有臉部及四肢
    多處挫傷之傷害，則被告之過失與告訴人所受傷害結果間，顯具有相當因果關係
    ，亦可認定。
  (四)被告既未遵守汽車行駛至無號誌交岔路口，轉彎車應暫停讓直行車先行，左轉彎
    時，應行至交岔路口中心處左轉，並不得占用來車道搶先左轉之規定，而有超越
    中心線占用來車道，妨害直行車先行之違規，致遭告訴人騎乘之機車因閃避不及
    而撞擊，則無論係靜止中被撞或啟動向前行時被撞，均無礙其過失責任之成立。
    至於，被告所舉證人丙○○在本院雖供證：（被告機車）左邊受到很大的撞擊力
    量云云（見本院九十二年十二月一日準備程序筆錄）；然此證言核與被告在原審
    所提出之車損照片不符（見原審卷第二十八頁）。況該證人在同一庭訊中又供陳
    ：造成的原因我並不知道，我是聽他（被告）說車禍等語（見同上筆錄）。證人
    丙○○在本院所供被告機車肇事後車損情形既與被告在原審所提出之車損照片不
    符，又不知造成如此車損之原因；則該證人之證言自不足影響本院對於雙方碰撞
    位置及被告過失責任之判斷。
  (五)再查，告訴人於肇事時，係無照騎乘車牌號碼ＨＸ二｜九六一號重型機車行駛在
    瓊林南路欲往樹林市方向行駛，亦疏未注意車前狀況，且以約時速六十公里之高
    速行駛乙節，業據原審認定在卷（見原審判決第一頁末行起）；此部分原判決亦
    無認定不當之處。
  (六)按正當防衛以對於現在不法之侵害為條件；本案雙方車輛肇事前，被告騎乘機車
    已有侵入來車道之違規；至告訴人騎乘之機車尚無對被告有任何不法侵害之行為
    ，當時雖以約時速六十公里之速度行駛，然是否發生車禍，亦僅在顧慮之中，被
    告既非對於現在不法之侵害加以防衛，即與刑法第二十三條之規定不符（最高法
    院三十八年台上字第二九號判例參照）。選任辯護人為被告辯稱：被告係正當防
    衛乙節，並無理由。
  (七)按緊急避難行為，以自己或他人之生命、身體、自由、財產猝遇危難之際，非侵
    害他人法益別無救助之途，為必要之條件，最高法院二十四年上字第二六六九號
    著有判例。本案被告在肇事之前，其自己或他人之生命、身體、自由、財產並無
    遭遇危難之情事，本可依交通規則行進、轉彎以維護行車安全，並非無安全行車
    之途；乃其竟違反規定任意侵入來車道致肇車禍，所為核與緊急避難之規定，亦
    不相符。選任辯護人為被告辯稱：被告係緊急避難乙節，同無理由。
  (八)選任辯護人為被告所辯各節，均無足採；被告執前詞指摘原判決不當，亦無理由
    ，其上訴應予駁回。
四、我國現在仍遭受中國共產黨之武力威脅，行政院對於國人赴大陸投資亦設有一定
    之限制。被告未為任何說明，僅以其赴大陸投資、設廠為由，即執為不依指定審
    理期日到庭之理由，已難謂為適當。況本院所指定「九十二年十二月十八日上午
    十一時」進行言詞辯論之審理期日傳票，早於十四天前之「九十二年十二月四日
    」，即已送達由被告之受雇人簽收，有送達證證書在卷為證；以大陸沿海返回國
    內交通工具之便捷，僅須數小時之時間即可順利到達；衡情被告於收受法院傳票
    後，理當有充裕之時間以為安排行程。乃其竟為一己之便，第二度以赴大陸為由
    請求改期（前曾以同一理由對本院指定之九十二年十一月十七日準備程序期日請
    求改期），自難謂為正當。被告經合法傳喚，無正當理由未於最後言詞辯論期日
    到庭，爰不待其陳述逕為判決。
據上論結，應依刑事訴訟法第三百七十三條、第三百六十八條、第三百七十一條，判
決如主文。
本案經檢察官田炳麟到庭執行職務。
中      華      民      國    九十二    年     十二     月    三十一    日
                              臺灣高等法院刑事第十二庭
                                  審判長法  官  劉  景  星
                                        法  官  陳  志  洋
                                        法  官  陳  博  志
右正本證明與原本無異。
不得上訴。
                                        書記官  陳  嘉  文
中      華      民      國    九十三    年      一      月      五      日
附錄：本案論罪科刑法條全文
刑法第二百八十四條
因過失傷害人者，處六月以下有期徒刑、拘役或五百元以下罰金，致重傷者，處一年
以下有期徒刑、拘役或五百元以下罰金。
從事業務之人，因業務上之過失傷害人者，處一年以下有期徒刑、拘役或一千元以下
罰金，致重傷者，處三年以下有期徒刑、拘役或二千元以下罰金。


司法院資訊處製作；財團法人民間司法改革基金會備份。
